臺灣高雄地方法院刑事判決　　　　　　　 99年度訴字第630號
公　訴　人　臺灣高雄地方法院檢察署檢察官
被　　　告　張和中
上列被告因違反臺灣地區與大陸地區人民關係條例等案件，經檢
察官提起公訴（97年度偵字第12820 號、19785 號、19788 號、
26996 號、28367 號、28368 號、28370 號、28371 號、28372
號、98年度偵緝字第613 號），嗣本院訊問被告後，因被告就其
被訴事實為有罪之陳述，經詢問被告及檢察官之意見後，合議庭
裁定由受命法官依簡式審判程序獨任審理，並判決如下：
    主  文
張和中共同違反不得使大陸地區人民非法進入臺灣地區之規定，
處有期徒刑壹年，減為有期徒刑陸月，如易科罰金，以銀元參佰
元即新臺幣玖佰元折算壹日。
    事  實
一、緣范順蘭《原名范菱芝》、張吉釧、蘇銘庠、蔡立民、范雅
    慧《原名范月銣》（范順蘭等人由本院另行審結）在高雄市
    ○○○路某大樓開設「泰和婚姻介紹所」，約定由范順蘭擔
    任負責人，並負責刊登報紙和與大陸地區不詳人士聯絡，須
    要時亦會勸說、招覽臺灣地區人民擔任人頭配偶，而張吉釧
    、蘇銘庠、蔡立民、范雅慧等人則負責對打電話至公司之臺
    灣地區人民勸說擔任人頭配偶、代辦大陸地區配偶入境手續
    及前往機場接機等工作，而范順蘭每件向大陸地區人民收取
    新臺幣（下同）7 萬至16萬元不等之報酬，而張吉釧、蘇銘
    庠、蔡立民、范雅慧等人則依貢獻程度每件分得500元至1萬
    5,000 元，另擔任人頭配偶之人則獲得大陸往返之免費機票
    、免費食宿及現金1 萬元至7 萬5000元不等之利益（有部分
    人未取得現金）。范順蘭、張吉釧、蘇銘庠、蔡立民、范雅
    慧等人遂於92年間，在各大報紙刊登「赴大陸短期兼職，男
    27 -75歲，女20-48 ，未婚離寡殘障均可、薪4-14萬」等廣
    告，招募有意願擔任大陸地區人民人頭配偶之人。
二、張和中因友人介紹而結識范順蘭等人，張和中明知大陸地區
    人民非經主管機關許可，不得進入臺灣地區，且不得使大陸
    地區人民非法進入臺灣地區，亦明知其與大陸地區人民楊明
    芳（另行審結）並無結婚之真意，因圖獲得免費食宿及2 萬
    5 千元之代價，竟與范順蘭、張吉釧、蘇銘庠、蔡立民、范
    雅慧等人共同基於使大陸地區人民非法進入臺灣地區之犯意
    聯絡，藉假結婚之方式使大陸地區人民取得配偶身分，再據
    以申請進入臺灣地區，並與范順蘭、張吉釧、蘇銘庠、蔡立
    民、范雅慧、楊明芳共同基於行使使公務員登載不實文書之
    犯意聯絡，由范順蘭等人負責安排張和中前往大陸地區，並
    安排張和中、楊明芳於92年7 月1 日，在四川省公證處辦理
    虛偽合意之結婚登記，取得該省公證處核發之（2003）川省
    公證字第6032號結婚公證書。張和中返臺後，於92年7 月21
    日持上開結婚公證書前往高雄縣警察局林園分局大寮分駐所
    ，填具「大陸地區人民進入臺灣地區保證書」辦理對保手續
    ，使承辦員警為實質審查後，將張和中與楊明芳係夫妻關係
    之事項，登載於簽註意見欄上。張和中復於92年7 月29日，
    持上開結婚公證書至財團法人海峽交流基金會（下稱海基會
    ），辦理該結婚公證書之驗證，於同日取得海基會核發之（
    九二）南核字第037489號證明後，於92年7 月31日連同前揭
    結婚公證書持向戶籍所在地之高雄縣大寮鄉戶政事務所申辦
    結婚登記，使不知情之戶政事務所人員將張和中、楊明芳結
    婚之不實事項登載於職務上所掌之戶籍登記簿及戶籍謄本等
    公文書上，並據以核發戶籍謄本與張和中，足以生損害於戶
    政機關對於戶籍資料管理之正確性。嗣張和中取得上開戶籍
    謄本後，即將上開大陸地區人民進入臺灣地區保證書、海基
    會證明書、四川省公證處結婚證明書及戶籍謄本，交予蔡立
    民，由蔡立民以代理人之身份，於92年8 月1 日持向內政部
    警政署入出境管理局（自96年1 月2 日升格為內政部入出國
    及移民署，以下依申辦時之行政編制簡稱入出境管理局）行
    使，並填載「大陸地區人民進入臺灣地區旅行證申請書」，
    以配偶來臺探親為由，申請楊明芳來台，經入出境管理局承
    辦人員為實質審查後，核發楊明芳之中華民國臺灣地區旅行
    證，准楊明芳入境臺灣，楊明芳官隨即於92年9 月20日持上
    開旅行證，以結婚探親為由非法入境臺灣地區。
三、案經高雄市政府警察局移送、臺北市政府警察局信義分局報
    告臺灣板橋地方法院檢察署呈請臺灣高等法院檢察署移由臺
    灣高雄地方法院檢察署檢察官偵查起訴。
    理  由
一、本件被告張和中所犯均係死刑、無期徒刑、最輕本刑為3 年
    以上有期徒刑以外之罪，其於準備程序進行中，就被訴事實
    為有罪之陳述，經受命法官告知簡式審判程序之旨，並聽取
    當事人之意見後，本院合議庭認無不得或不宜改依簡式審判
    程序進行之情形，爰依刑事訴訟法第273 條之1 第1 項規定
    ，裁定本件由受命法官獨任進行簡式審判程序。又本件卷內
    之證據資料，依同法第273 條之2 規定，不受同法第159 條
    第1 項關於傳聞法則規定之限制，依法均有證據能力，合先
    敘明。
二、上揭事實，業據被告於警詢、偵訊及本院審理中坦承不諱，
    並經證人即共犯蔡立民於警詢時證述綦詳，復有結婚登記申
    請書、海基會（九二）南核字第0374889 號證明、四川省公
    證處（2003）川省公證字第6032號結婚證明書、楊明芳之大
    陸地區人民進入臺灣地區旅行證申請書、楊明芳之大陸地區
    人民明細資料報表、大陸地區人民資訊管理系統、法務部入
    出境資訊連結作業（見卷2 第84-87 、90-91 、95-96 頁，
    卷12第99頁）、大陸地區人民進入臺灣地區保證書（見本院
    卷三第118 頁）附卷可佐，足認被告之任意性自白與事實相
    符，應堪採信。綜上所述，本件事證明確，被告犯行洵堪認
    定，應依法論科。
三、新舊法比較：
  (一)被告行為後，臺灣地區與大陸地區人民關係條例已於92年10
    月29日修正公布，其中修正後之第79條規定已自92年12月31
    日起施行（行政院92年12月29日院臺秘字第0920069517號令
    ），該條例修正後第79條第1 項之法定刑係由「5 年以下有
    期徒刑、拘役或科或併科新臺幣50萬元以下罰金」修正為同
    條第1 項「1 年以上7 年以下有期徒刑，得併科新臺幣100
    萬元以下罰金」，並於同條第2 項增訂「意圖營利而犯前項
    之罪者，處3 年以上10年以下有期徒刑，得併科新臺幣5 百
    萬元以下罰金」。則修正後之法定本刑重於修正前之同條項
    之法定本刑，比較新舊法，以適用舊法較有利於被告，被告
    未經許可，使大陸地區人民進入臺灣地區，其所為自應適用
    92年10月29日修正前臺灣地區與大陸地區人民關係條例第79
    條第1 項之規定。
  (二)又被告行為後，94年2 月2 日修正公布之刑法，於95年7 月
    1 日生效施行。按行為後法律有變更者，適用行為時之法律
    。但行為後之法律有利於行為人者，適用最有利於行為人之
    法律，刑法第2 條第1 項定有明文（刑法第2 條係規範行為
    後法律變更所生新舊法律比較適用之準據法，是刑法第2 條
    本身雖經修正，但該條文既屬適用法律之準據法，本身尚無
    比較新舊法之問題，應逕適用裁判時之刑法第2 條規定以決
    定適用之刑罰法律）。又比較時應就罪刑有關之共犯、未遂
    犯、牽連犯、連續犯、結合犯，以及累犯加重、自首減輕暨
    其他法定加減（如身分加減）與加減例等一切規定，綜其全
    部罪刑之結果而為比較（最高法院24年上字第4634號判例、
    95年第8 次刑事庭會議決議參照）。又按行為後法律有變更
    者，應將行為時之法律與中間法及裁判時之法律比較適用最
    有利於行為人之法律，刑法第2 條第1 項規定甚明（最高法
    院29年上字第964 號判例參照）。而上開一體適用行為時法
    或裁判時法之原則，於同有多項法律修正之情形，亦應適用
    之，而不得割裂分別適用各項法律中有利於行為人之法律。
    茲就比較情形說明如下：
  1.刑法第28條，將舊法之「實施」修正為「實行」。原「實施
    」之概念，包含陰謀、預備、著手及實行等階段之行為，修
    正後僅共同實行犯罪行為始成立共同正犯。是新法共同正犯
    之範圍已有限縮，排除陰謀犯、預備犯之共同正犯。新舊法
    之共同正犯範圍既因此而有變動，自屬犯罪後法律有變更（
    最高法院96年度台上字第934 號判決參照）。然就本案而言
    ，被告等人無論依新、舊法均成立共同正犯，上述刑法第28
    條之修正內容，對被告尚無有利或不利之情形，依刑法第2
    條第1 項前段之規定應適用修正前刑法第28條規定論處。
  2.刑法第33條第5 款修正後規定：「罰金：新臺幣1 千元以上
    ，以百元計算之。」，與修正前刑法同條款規定：「罰金：
    1 元以上。」不同。比較新舊法結果，本案關於刑法第 214
    條使公務員登載不實罪之法定刑罰金部分，自應適用行為時
    之法律即修正前刑法第33條第5 款規定決定其罰金部分之法
    定刑，對被告較屬有利。
  3.修正前具有刑法第55條牽連犯關係者，從一重處斷，然修正
    後之刑法業已刪除第55條牽連犯之規定，則被告等人所犯數
    罪即應依修正後之數罪併罰之規定分論併罰。此刪除雖非犯
    罪構成要件之變更，但顯已影響行為人刑罰之法律效果，自
    屬法律有變更，仍應比較新舊法之規定。是比較結果，以舊
    法較有利於被告。
  4.綜合上述各條文修正前、後之比較，可知依修正後之罰金最
    低數額，均較修正前提高，顯然不利於被告，另牽連犯、連
    續犯及自首部分亦以修正前之規定有利於被告等人，揆諸前
    揭最高法院決議所揭示之罪刑綜合比較原則，依刑法第2 條
    第1 項前段之規定，應整體適用被告行為時即修正前之規定
    。
  5.又就修法前後易科罰金折算標準之比較而言：修正前刑法第
    41條第1 項前段規定：「犯最重本刑為5 年以下有期徒刑以
    下之刑之罪，而受6 個月以下有期徒刑或拘役之宣告，因身
    體、教育、職業、家庭之關係或其他正當事由，執行顯有困
    難者，得以1 元以上3 元以下折算1 日，易科罰金。」，又
    易科罰金折算標準，依修正前罰金罰鍰提高標準條例第2 條
    前段（現已刪除）規定，就其原定數額提高為100 倍折算1
    日，即以銀元3 百元（新台幣9 百元）折算為1 日。惟修正
    後刑法第41條第1 項前段則規定：「犯最重本刑為5 年以下
    有期徒刑以下之刑之罪，而受6 個月以下有期徒刑或拘役之
    宣告者，得以新台幣1 千元、2 千元或3 千元折算1 日，易
    科罰金。」比較修正前後之易科罰金折算標準，以修正前刑
    法之規定，較有利於行為人（此易科罰金折算標準，係於量
    刑後始應決定之事項，無與量刑前所應適用之法律一併綜合
    比較），併此敘明。
四、論罪科刑部分：
  (一)按臺灣地區與大陸地區人民關係條例第79條第1 項處罰違反
    同條例第15條第1 款所定使大陸地區人民非法進入臺灣地區
    罪，凡非經合法手續進入者皆包含之，自不以偷渡進入為限
    ，最高法院90年臺上字第3180號著有判決足參；又上開規定
    之處罰，旨在防止大陸地區人民非法進入臺灣地區，以維護
    臺灣地區之安全與安定；所稱「非法」，自應從實質上之合
    法性予以判斷，凡評價上違反法秩序之方法，均屬「非法」
    。參照行政程序法第119 條第1 款、第2 款規定，受益人以
    詐欺、脅迫或賄賂方法，使行政機關作成行政處分者；或對
    重要事項提供不正確資料或為不完全陳述，致使行政機關依
    該資料或陳述而作成行政處分者，其信賴不值得保護。故在
    大陸地區通謀虛偽結婚，以不實之結婚證明辦理相關戶籍登
    記、入境等手續，憑以進入臺灣地區，其所持之入境許可文
    件雖係入出境主管機關所核發，形式上為合法，但因以詐欺
    方法而取得，即不具實質上之合法性，仍屬非法進入臺灣地
    區，亦有最高法院94年度臺上字第1064號判決意旨可資參照
    。被告與共同被告范順蘭、張吉釧、蘇銘庠、蔡立民、范雅
    慧等人，明知被告與大陸地區人民楊明芳無結婚真意，竟未
    經許可，使大陸地區人民楊明芳非法進入臺灣地區，應依修
    正前臺灣地區與大陸地區人民關係條例第79條第1 項之規定
    論處。又按刑法第214 條所謂使公務員登載不實事項於職務
    上所掌之公文書罪，須一經他人之聲明或申報，公務員即有
    登載之義務，並依其所為之聲明或申報予以登載，而屬不實
    之事項者，始足構成，若其所為聲明或申報，公務員尚須為
    實質之審查，以判斷其真實與否，始得為一定之記載者，即
    非本罪所稱之使公務員登載不實（最高法院73年臺上字第17
    10號判例意旨參照）。本案高雄縣大寮鄉戶政事務所對戶籍
    登記之申請僅有形式審查權限，此觀諸戶籍法第76條申請人
    故意為不實之申請，應處新臺幣3 千元以上9 千元以下罰鍰
    即知。是被告與范順蘭等人為使楊明芳得以進入臺灣地區，
    即由被告與楊明芳先虛偽結婚，取得大陸地區之結婚公證書
    後，回臺申請辦理登記結婚而使我國戶政機關憑以登載上開
    虛偽不實之結婚、配偶資料於其職務上所製作之戶籍登記簿
    上，並據以核發領得被告之配偶欄登載為楊明芳之不實戶籍
    謄本等公文書後，持向入出境管局行使，使楊明芳得以進入
    臺灣地區探親，足以生損害於我國戶政機關對戶籍及入出境
    管局對出入境管理之正確性。
  (二)核被告所為，係犯刑法第216 條、第214 條之行使使公務員
    登載不實事項於公文書罪，及修正前臺灣地區與大陸地區人
    民關係條例第79條第1 項之違反不得使大陸地區人民非法進
    入臺灣地區罪。被告使公務員為不實登載後，復行使該登載
    不實之文書，渠使公務員登載不實之低度行為，為行使之高
    度行為所吸收，不另論罪。被告就違反不得使大陸地區人民
    非法進入臺灣地區部分，與范順蘭、張吉釧、蘇銘庠、蔡立
    民、范雅慧有共同之犯意聯絡及行為之分擔；就行使使公務
    員登載不實文書之犯行部分，與范順蘭、張吉釧、蘇銘庠、
    蔡立民、范雅慧、楊明芳有共同之犯意聯絡及行為之分擔，
    均應依修正前刑法第28條之規定，論以共同正犯。被告係以
    行使使公務員登載不實事項於公文書之行為為手段，以達成
    違反不得使大陸地區人民非法進入臺灣地區犯行之目的，核
    屬牽連犯，應依修正前刑法第55條後段規定，論以較重之修
    正前臺灣地區與大陸地區人民關係條例第79條使大陸地區人
    民非法進入臺灣地區罪。
  (三)爰審酌被告以假結婚真入境之方式，與范順蘭等人共同謀議
    以上開手段使大陸地區人民非法來台，其所為不僅損害戶政
    機關對戶政事務管理之正確性，亦對社會治安隱藏有潛在之
    危險，惡性非輕，並兼衡被告犯後坦承犯行，犯後態度尚佳
    ，及被告之犯罪動機、目的、手段、所生損害、行為分擔之
    輕重等一切情狀，量處如主文所示之刑。又被告上開犯罪時
    間在96年4 月24日以前，且其所犯之罪非係不得減刑之罪，
    符合中華民國96年罪犯減刑條例之減刑條件，爰減其宣告刑
    2 分之1 ，並諭知如易科罰金，以銀元300 元即新臺幣900
    元折算1 日之標準。
據上論斷，應依刑事訴訟法第273 條之1 第1 項、第299 條第1
項前段，92年10月29日修正前臺灣地區與大陸地區人民關係條例
第79條第1 項、第15條第1 款，刑法第2 條第1 項、第11條前段
、第216 條、第214 條，修正前刑法第28條、第55條後段、第41
條第1 項前段，刑法施行法第1 條之1 ，廢止前罰金罰鍰提高標
準條例第2 條，現行法規所定貨幣折算新臺幣條例第2 條，中華
民國96年罪犯減刑條例第2 條第1 項第3 款、第7 條、第9 條，
判決如主文。
本案經檢察官陳孟皇到庭執行職務。
中    華    民    國   100     年    8     月    24    日
                  刑事第八庭    法  官    何秀燕
以上正本證明與原本無異。
如不服本判決應於收受送達後10日內向本院提出上訴書狀，並應
敘述具體理由；如未敘述上訴理由者，應於上訴期間屆滿後20日
內向本院補提理由書（均須按他造當事人之人數附繕本）「切勿
逕送上級法院」。
中    華    民    國   100    年    8     月    24    日
                                書記官    蔡蓓雅
附錄本件論罪科刑法條：
修正前臺灣地區與大陸地區人民關係條例第79條
  違反第15條第1 款規定者，處5 年以下有期徒刑、拘役或科或
  併科新台幣50萬元以下罰金。
  以犯前項之罪為常業者，處1 年以上7 年以下有期徒刑，得併
  科新台幣100 萬元以下罰金。
  第一項之未遂犯罰之。
中華民國刑法第214條
（使公務員登載不實罪）
  明知為不實之事項，而使公務員登載於職務上所掌之公文書，
  足以生損害於公眾或他人者，處3 年以下有期徒刑、拘役或
  5 百元以下罰金。
中華民國刑法第216條
（行使偽造變造或登載不實之文書罪）
  行使第 210 條至第 215 條之文書者，依偽造、變造文書或登
  載不實事項或使登載不實事項之規定處斷。